【裁判字號】    92,上訴,479
【裁判日期】    920416
【裁判案由】    違反臺灣地區與大陸地區人民關係條例
【裁判全文】
臺灣高等法院臺中分院刑事判決                    九十二年度上訴字第四七九號
    上  訴  人
    即  被  告  乙○○
    選任辯護人  陳明發
右上訴人因違反臺灣地區與大陸地區人民關係條例案件，不服臺灣台中地方法院九十
一年度訴字第二七九四號中華民國九十二年一月二十三日第一審判決（起訴案號：臺
灣台中地方法院檢察署九十一年度偵字第二二○四號），提起上訴，本院判決如左：
    主      文
原判決撤銷。
乙○○共同違反不得使大陸地區人民非法進入台灣地區之規定，處有期徒刑捌月。
    事      實
一、乙○○明知王永利（西元一九八０年四月二十日生，現行方不明）係大陸地區人
    民，且大陸地區人民非經台灣地區主管機關許可，不得進入台灣地區，竟與台灣
    地區人民羅仁凱基於共同之概括犯意聯絡，以假結婚之方式使大陸女子王永利入
    境台灣地區，渠二人遂與大陸女子王永利基於共同概括犯意之聯絡，在羅仁凱與
王永利均無結婚真意之情況下，先由乙○○安排羅仁凱出境至大陸地區，與王永
    利於民國八十九年九月二十九日，向大陸地區雲南省民政廳辦理結婚登記手續，
    並於翌（三十）日向雲南省公證處取得結婚公證書。羅仁凱取得該結婚公證書後
    即先行返回台灣，持該結婚公證書前往財團法人海峽交流基金會認證，再於八十
    九年十月二十三日，持該結婚公證書及財團法人海峽交流基金會於同日核發之證
    明書資料，至台中縣后里鄉戶政事務所，填具「結婚登記申請書」，申請辦理結
    婚之戶籍登記，使不知情之該管承辦戶籍登記之公務員，將此不實之事項，登載
    於職務上所掌戶籍登記簿之公文書，足以生損害於戶政機關對戶籍管理之正確性
    。羅仁凱旋於同日持該公務員登載不實之戶籍謄本等公文書，以配偶來台探親名
    義，填具「大陸地區人民進入台灣地區保證書」，向台中縣警察局大甲分局月眉
    派出所提出申請取得證明後，連同戶籍謄本及其國民身分證等資料，另填具「大
    陸地區人民進入台灣地區旅行證申請書」，持向內政部警政署入出境管理局，以
    探親為由，申請大陸地區人民王永利入境來台，乙○○則另透過不知情之友人吳
    信和，取得不知情在大陸地區經商之台灣人民陳界銘同意，分別於八十九年十一
    月三日及同年月十五日，以羅仁凱名義，書寫內容為羅仁凱係陳界銘（誤繕為陳
    介明或陳界明）之員工，且王永利由陳界銘介紹羅仁凱認識、結婚，亟需入境與
    羅仁凱同居團聚之不實信函，送達內政部入出境管理局供核，使該管公務員不知
    有偽，而予審查後核准發給八九入出字第三三六一四三四八號之「中華民國台灣
    地區旅行證」公文書，登載「探親」之不實事由，致王永利得以探親名義作為掩
    飾，行使該不實登載之公文書，於八十九年十二月二十八日，與乙○○在大陸地
    區廣州市同搭飛機入境台灣地區，其等上述行使使公務員登載不實文書之行為，
    均足以生損害於戶政機關對戶籍管理及警政機關對大陸地區人民入出境台灣地區
    管理之正確性。王永利入境台灣時，羅仁凱並未前往機場接機，嗣後亦未與王永
    利共同生活。乙○○因而允諾每月給付羅仁凱新台幣（下同）三萬元作為代價（
    未實際給付現金，由乙○○將其所有裕隆牌車輛折價過戶登記予羅仁凱），並支
    付羅仁凱前往大陸地區及自八十九年九月二十六日起至同年十月十日止，在大陸
    地區之費用。其後於九十年五月十一日，乙○○明知王永利、羅仁凱結婚時並無
    結婚真意，結婚不生效力，自無離婚之真意，竟與渠二人基於前揭共同概括犯意
    之聯絡，代王永利填相關資料之離婚協議書，交予羅仁凱簽署，由渠二人同往台
    中縣后里鄉戶政事務所辦理離婚登記，亦使不知情之該管承辦戶籍登記之公務員
    ，將此不實之事項，登載於職務上所掌戶籍登記簿之公文書，足以生損害於戶政
    機關對戶籍管理之正確性。嗣因大陸女子王永利逾期未離境，為警至羅仁凱住處
    查詢始查得上情，先由台中縣警察局大甲分局報請台灣台中地方法院檢察署檢察
    官對羅仁凱提起公訴，經台灣台中地方法院判決後依職權移請檢察官偵辦。
二、案經台灣台中地方法院依職權移送台灣台中地方法院檢察署檢察官偵查起訴。
    理      由
一、訊據上訴人即被告乙○○對右揭事實坦承不諱，核與證人羅仁凱於原審證述情節
    大致相符，並有結婚公證書、財團法人海峽交流基金會證明書、結婚登記申請書
    、離婚登記申請書、離婚協議書、大陸地區人民進入台灣地區旅行證申請書、大
    陸地區人民進入台灣地區保證書、戶籍謄本、中華民國台灣地區旅行證、被告以
    羅仁凱名義出具之信函等影本及被告、王永利之出入境紀錄查詢報表附卷可稽（
    見台灣台中地方法院九十年度訴字第二五三二號影印卷），足證被告上開自白應
    予事實相符而堪採信。
二、按台灣地區人民與大陸地區人民結婚之方式及其他要件，依行為地之規定，台灣
    地區與大陸地區人民關係條例第五十二條第一項定有明文。本件證人羅仁凱與大
    陸女子在大陸地區結婚，自應適用行為地之大陸法律規定。而依大陸地區現施行
    之中華人民共和國民法通則第五十八條第一項第四款規定：「惡意串通，損害國
    家、集體或第三人利益之行為無效。」，故羅仁凱與大陸女子王永利既無結婚真
    意，依行為地法即前揭大陸法律規定，亦屬無效。從而被告乙○○與證人羅仁凱
    及王永利具有行使使公務員登載不實文書及使大陸地區人民非法進入台灣地區之
    犯意聯絡，其犯行應堪認定。
三、查台灣地區與大陸地區人民關係條例第十五條第一款規定者，應依同條例第七十
    九條第一項處罰之，而第十五條第一款所謂「使大陸地區人民非法進入台灣地區
    」，包含以不實資料提供入出境主管機關，使其登載不實誤為核准在內，不僅以
    偷渡進入為限。本件被告與證人羅仁凱共同犯意聯絡，使王永利得以假結婚真入
    境之脫法方式，進入台灣地區，自應成立該罪。是核被告所為，係犯台灣地區與
大陸地區人民關係條例第七十九條第一項、第十五條第一款之使大陸地區人民非
    法進入台灣地區罪及刑法第二百十六條、第二百十四條之行使使公務員登載不實
    之公文書罪。被告與證人羅仁凱間，就使大陸地區人民非法進入台灣地區犯行，
    有犯意聯絡與行為分擔；另被告與證人羅仁凱、大陸女子王永利就上開行使使公
    務員登載不實之文書罪間，有犯意聯絡及行為分擔，均為共同正犯。被告使公務
    員登載不實之低度行為，已為其行使之高度行為所吸收，不另論罪。又先後多次
    行使使公務員登載不實之公文書犯行，時間緊接，犯罪構成要件相同，顯係基於
    概括之犯意反覆實施，為連續犯，應論以一罪，依法加重其刑。再被告所犯行使
    使公務員登載不實文書及使大陸地區人民非法進入台灣地區二罪間，有方法結果
    之牽連關係，應從一重之使大陸地區人民非法進入台灣地區罪處斷。原審判決固
    非無見，惟：(1)原審判決認定大陸女子與被告、證人羅仁凱，就違反台灣地區與
    大陸地區人民關係條例第十五條第一款之犯行，亦為共同正犯云云，惟大陸女子
    王永利本身為非法入境者，而大陸地區人民非入境台灣地區者僅係違反同條例第
    十八條第一項第一款之規定，並無刑罰處罰之規定，故尚難認大陸女子王永利與
    被告、羅仁凱同為違反上開條例第十五條第一項之共同正犯，原審判決見解，尚
    有未洽。(2)又原審判決事實記載「王永利另持來源不明，冒名陳碧松、王瑞源為
    證人，由乙○○代填相關資料之離婚協議書，交予羅仁凱簽署」，且上開事實亦
    為公訴事實所敘及，自為起訴效力所及，原審卻未於理由欄敘明被告是否涉及偽
    造私文書進而行使之犯行（詳如後述），尚有未洽；另原審漏引刑法第五十六條
    之條文，亦有未洽。被告上訴已坦承犯罪，請求從輕量刑云云，雖無理由，然原
    審判決既有上開可議之處，自應由本院撤銷改判。爰審酌被告前科素行尚無不良
    ，其犯罪動機、手段，復審酌近來台灣地區人民以假結婚方式使大陸地區人民非
    法進入台灣地區之風熾盛，嚴重影響國家安全及社會秩序，另參酌共犯羅仁凱業
    經本院另案判處有期徒刑十月，而本件犯行係由被告主導，其惡性尤重於共犯羅
    仁凱，故仍量處被告有期徒刑八月，以示懲敬。另被告雖請准予緩刑，然本院審
    之前述理由，認為本件不宜宣告緩刑，併此敘明。
四、公訴事實另載明：九十年五月十一日大陸女子王永利持被冒用年籍資料之陳碧松
    、王瑞源（經傳喚未到庭）之人署名為證人之離婚協議書，與羅仁凱簽署離婚協
    議書云云，公訴理由中並未就此部分予以論罪，然公訴事實既已載明上開事實，
    即為起訴範圍，本院自應予以審酌。查：證人陳碧松於偵查中證稱：伊均不認識
    羅仁凱、王永利、王瑞源，亦從來沒有替人見證協議離婚，伊在八十七年間曾遺
    失過身分證等語（見偵查卷第二十六頁背面），另證人王瑞源經檢察官傳喚未到
    庭，故本件仍足認上開離婚協議書上之以陳碧松之名義作為離婚見證人確實係遭
    人偽造無訛。惟訊據被告乙○○於原審供稱：羅仁凱與王永利要離婚時，王永利
    有找我，她另外聯絡羅仁凱，離婚協議書是我寫的，證人欄證人之姓名資料也是
    我寫的，但是王永利提供的，王永利是看報紙買來的，證人欄的印章是王永利買
    來的時候就已經蓋好了，我不知道證人王瑞源、陳碧松的名字都是偽造的，王永
    利買離婚協議書時，我不知道，我沒有跟王永利一起來找羅仁凱等語（見原審卷
    第十七、十八頁），而共犯羅仁凱於原審供稱：王永利於九十年五月十一日找伊
    辦理離婚，被告有沒有一起來，離婚協議書係王永利提供的，提出來時證人欄的
    資料都已經寫好，而且蓋好章，由我在男方的地方簽名蓋章，王永利在女方的地
    方簽名蓋章，王永利為何要離婚我不知道，應該是她入境的時間到了等情（見原
    審卷第十九頁），足見被告辯稱協議離婚時伊未與王永利去找羅仁凱等語應屬實
    情。本院復審之大陸女子王永利目前在台行蹤不明，無法傳喚到院，且被告又辯
    稱上開離婚證人係由王永利看報紙所買得，買來時印章已蓋好，故本院認並無積
    極證據足資證明被告明知證人陳碧松、王瑞源係遭人冒名，而未同意擔任離婚協
    議之證人，從而自難認被告涉有此部分偽造證人署押，偽造上開離婚協議書之私
    文書，並進而共同行使上開私文書，惟被告此部所涉犯嫌與前揭有罪部分有裁判
    上一罪之關係，本院自毋庸另為無罪之諭知，附此敘明。
五、據上論斷，應依刑事訴訟法第三百六十九條第一項前段、第三百六十四條、第二
    百九十九條第一項前段，台灣地區與大陸地區人民關係條例第七十九條第一項、
    第十五條第一款，刑法第十一條前項、第二十八條、第五十六條、第二百十六條
    、第二百十四條、第五十五條，罰金罰鍰提高標準條例第一條前段，判決如主文
    。
本案經檢察官甲○○到庭執行職務。
中      華      民      國      九十二  年      四      月      十六    日
                                臺灣高等法院臺中分院刑事第八庭
                                      審判長法  官  羅  得  村
                                            法  官  黃  文  進
                                            法  官  陳  毓  秀
右正本證明與原本無異。
如不服本判決應於收受送達後十日內向本院提出上訴書狀，其未敘述上訴之理由者並
得於提起上訴後十日內向本院補提理由書（均須按他造當事人之人數附繕本）。
                                            書記官  吳  宗  玲
中      華      民      國      九十二  年      四      月      十六    日
附錄論罪科刑法條
臺灣地區與大陸地區人民關係條例第七十九條第一項：
違反第十五條第一款規定者，處五年以下有期徒刑、拘役或科或併科新臺幣五十萬元
以下罰金。
臺灣地區與大陸地區人民關係條例第十五條第一款：
左列行為不得為之：
一、使大陸地區人民非法進入臺灣地區。
刑法第二百十六條：
行使第二百十條至第二百十五條之文書者，依偽造、變造文書或登載不實事項或使登
載不實事項之規定處斷。
刑法第二百十四條：
明知為不實之事項，而使公務員登載於職務上所掌之公文書，足以生損害於公眾或他
人者，處三年以下有期徒刑、拘役或五百元以下罰金。
                                                                        Ａ


司法院資訊處製作；財團法人民間司法改革基金會備份。
